【裁判字號】    88,自,61
【裁判日期】    891127
【裁判案由】    詐欺等
【裁判全文】
臺灣花蓮地方法院刑事判決                八十八年度自字第六一號
    自  訴  人  戊○○
    被      告  丙○○
    被      告  丁○○
    右一被告之
    指定辯護人  本院公設辯護人甲○
右被告因偽造有價證券等案件，經自訴人提起自訴，本院判決如左：
    主  文
丙○○無罪。
丁○○部分自訴不受理。
    理  由
壹、被告丙○○無罪部分：
一、本件自訴意旨略以：丙○○於民國八十七年三月十六日透過丁○○向自訴人借款
    新台幣（下同）五十萬元，並提供花蓮縣吉安鄉○○○街一七七巷二號房屋及坐
    落之土地（以下簡稱系爭房地）設定抵押權予自訴人，自訴人不疑有他，而交付
    五十萬元予被告，並取得丙○○名義之本票一紙，詎債權到期，卻置之不理，因
    認被告丙○○涉有刑法第三百三十九條第一項之詐欺罪嫌云云。
二、訊據被告丙○○堅詞否認有詐欺行為，辯稱：我沒有透過丁○○向戊○○借五十
    萬元，也沒有拿到五十萬元，系爭發票人為丙○○、面額為五十萬元之本票（以
    下簡稱系爭本票）也不是我簽發的，我是交印鑑章給丁○○，目的是塗銷系爭房
    地之抵押權，自訴人所稱付款時間，我在出差，我沒有與自訴人通過電話等語。
    經查：
（一）經調閱本院八十八年度花簡字第一八七號原告丙○○、被告戊○○間確認本票
      債權不存在民事事件全卷（以下簡稱民事案卷），自訴人戊○○於該民事事件
      先後供稱：票子是原告在我面前蓋用印章，票面額也已填寫金額後交給我的，
      ．．，本票是原告交給我，原告向我借五十萬元，實際付三十萬元現金，原告
      交本票給我時，丁○○在場，未填金額，僅蓋完印鑑，．．，由丁○○向我借
      款，我要求黃員需覓一人或不動產作保，我交付二十一萬元現金給原告，僅我
、我母親及原告（指丙○○）在場，時間是八十七年三月十七日，．．，丙○○交付本票時，有填金額，並在我面前補蓋印鑑，我交付二十八萬元，丙○○
      給我本票等語（見該民事案八十八年七月十五日、同年八月五日、同年八月三
      十一日、同年八十八年九月二十一日言詞辯論筆錄），自訴人甚至於該案具狀
      表示：的確在三月十七日當日下午交付價金給原告，原告拿出預簽之本票，在
      本人面前蓋下印章，交付本人等語（見該民事案卷戊○○於八十八年九月三日
      提出之民事理由狀）。而自訴人於提起自訴後之本院調查時，卻先後供述：拿
      錢時丁○○、丙○○二個都在，我交給丁○○，黃再交給丙○○，預付三個月
      利息，就沒有繼續付了，．．，丁○○想以抵押權向我借錢，我說抵押權人不
      是你，黃就找林跟我談，我與林只在在電話中談，林說授權黃處理，林沒有向
      我表示要借錢，本票是他們二人交給我的，已簽好了，但未蓋章，林就當場蓋
      章，七萬元不是退款，是利息，．．，本票是丁○○交給我的，是蓋好章交給
      我，或是在我面前蓋章，我忘了，本票上發票人、金額都是事先寫好，但背書
      是我在收到本票後要求丁○○寫的，黃交本票給我時，丙○○不在場，在收到
      本票前，也沒因借款問題與丙○○見過面，．．，丁○○在把本票交給我時已
      有丙○○名字，黃在我面前蓋林的印章，我要求黃在本票後面背書，收受本票
      當時不認識林，沒見過林，．．，我將五十萬元交給他們二人等語（見本院八
      十九年一月十一日、同年五月五日、同年七月三日訊問筆錄）。顯見自訴人對
      於其將借款交予何人？實際交付金額若干？交款當時有何人在場？其持有之系
      爭五十萬元本票究係何人所交付？收受當時，交付之人在當場補正系爭本票之
      發票金額，抑或蓋用發票人印文？等詳細自訴人所謂之借款情節之陳述，供詞
      多次反覆不一，則自訴人主張被告丙○○向其借款五十萬元乙節，已難以令人
      置信。
（二）反觀同案之丁○○不論於該民事事件中之證述抑或本案調查時之陳述始終供承
      ：系爭房地是我投資興建，出售予蔣瑪利，登記在蔣瑪利之母親洪秀妹名下，
      因買賣價金未全部取得，故設定抵押權給我，經丙○○同意登記抵押權名義人
      為丙○○，嗣洪秀妹無力負擔銀行貸款，八十七年一月由我委託太子房屋仲介
      公司之戊○○銷售，八十七年三月系爭房地仍無法出售，戊○○建議將系爭房
      地以四百五十萬元賣給他，如戊○○能高價售出，則超出金額各半，無法賣出
      ，則由戊○○以四百五十萬元承購，嗣依戊○○指示領五十萬元訂金，戊○○
      表示積欠銀行利息應由賣方支付，在付款時，戊○○要求提供本票保證，拒絕
      我名義的本票，要求要丙○○名義的本票，但當時聯絡不到丙○○，戊○○就
      說「丙○○既將印鑑章交你處理，你就填寫本票，蓋丙○○印章，另由你背書
      保證」，．．，整個過程丙○○未參與等語，並提出相關之買賣契書、所有權
      狀影本、土地登記簿謄本為證，復核與證人即代書乙○○到庭所證：系爭房地
      是丁○○蓋的，黃將房地賣給洪秀妹，洪少了一百多萬元價金，就必須設定抵
      押權，丁○○提供丙○○名義當抵押權人等語相符。
（三）依常情，一般人對於商借高達五十萬元現金之不相識陌生人，苟非立即拒絕，
      亦必謹慎決意，更遑論是身為具三年仲介業者經歷之自訴人，自訴人坦稱：借
      款前並不認識本件被告丙○○，復就其主張之借款情節，陳述多次不一，本院
      調查時並供述：收受本票當時不認識林，沒見過林等語，參以同案丁○○之前
      開供詞，綜合上述各項情節判斷，實無從證明被告丙○○有向自訴人借款五十
      萬元，以及被告丙○○對自訴人有任何施用詐術之行為？此外，復無任何證據
      足以證明被告丙○○有詐欺犯行，本件不能證明被告丙○○犯罪，自應為無罪
      判決之諭知。
貳、被告丁○○自訴不受理部分：
一、本件自訴意旨略以：丁○○於八十七年三月十六日向自訴人表示丙○○欲借款五
    十萬元，並提供花蓮縣吉安鄉○○○街一七七巷二號房屋及坐落之土地（以下簡
    稱系爭房地）設定抵押權予自訴人，自訴人不疑有他，而交付五十萬元予被告，
    並取得丙○○名義之系爭本票一紙，詎債權到期，卻置之不理，事後丙○○表示
    未曾簽發系爭本票，因認被告丙○○涉有刑法第三百三十九條第一項之詐欺罪嫌
    及第二百零一條第一項之偽造有價證券罪嫌云云（事實上行使偽造有價證券當然
    含有詐欺性質，不另成立詐欺罪）。
二、按犯罪之被害人得提起自訴；不得提起自訴而提起者，應諭知不受理之判決，刑
    事訴訟法第三百十九條第一項前段、第三百三十四條分別定有明文。故非因犯罪
    而被害之人，不得提起自訴，乃當然之解釋。而所謂犯罪之被害人，雖不以實際
    上確曾受害為必要，然仍須就其所訴之事實，以實際上經法院調查後屬實，在實
    體法上始認其為被害之人。又以惡意或有重大過失取得票據者，不得享有票據上
    之權利，復為票據上第十四條第一項所明定。
三、經查：
（一）系爭本票係被告丁○○未經同案之丙○○同意而擅自簽發乙節，除迭經被告丁○○坦白承認外，另據同案之丙○○供述詳明，復有該本票影本一紙在卷可佐
      。
（二）至被告丁○○為何？在何處？簽發當時何人在場？等情節，本件自訴人對於系
      爭本票究係被告丁○○？或同案之丙○○？或黃、林二人共同交付？當時在場
      之人為何？收受當時，交付本票之人在當場有無補正系爭本票之發票金額？抑
      或有無蓋用發票人印文？等自訴人收取系爭本票細節之陳述，供詞前後多次不
      一，已如前壹二（一）所述，是否可信，已使人啟疑？而果如自訴人所稱：丙○○與丁○○二人一起將系爭本票交給自訴人，則自訴人既在收受本票時，曾
      當場要求丁○○在系爭本票背面簽名背書，何以不令當時同樣在場之丙○○本
      人親自在系爭本票上簽名，以杜日後之爭議？又果如自訴人所稱：系爭本票在
      丁○○交給自訴人時，本票上已有丙○○名字，丁○○在自訴人面前蓋用丙○○之印鑑章，以自訴人具仲介之專業經驗，及給付五十萬元現金，卻要求設定
      一百八十萬元抵押權等保障己身權益之謹慎行事風格觀之，焉有不要求其自行
      認定之真正借款人丙○○親自在系爭本票上發票人欄蓋用印文或出具明確之授
      權書？自訴人任令權限未明之被告丁○○自行在系爭本票上蓋用發票人印文，
      已與常情明顯違背。參以自訴人自承：丁○○有將系爭房地委託我賣，黃想以
      這抵押權向我借錢，．．，沒見過丙○○、不認識他，在借款前，我說要和抵
      押權人名義相符等語（見本院八十九年五月五日、同年八月十八日訊問筆錄）
      ，以及證人乙○○證述：是丁○○和戊○○一起來我事務所，說要塗銷丙○○
      的抵押權等語，被告丁○○所為：整個過程丙○○沒有參與、系爭本票是我在
      自訴人面前應自訴人之要求以丙○○名義開的等供述，應可信為真實。由上可
      知，不論自訴人與被告丁○○間就五十萬元之交付，是否因該二人就系爭房地
      有買賣之約定而為部分買賣價金之交付？抑或單純之借款關係？被告丁○○應
      自訴人之要求而交付自訴人之系爭五十萬元本票，係被告丁○○未經丙○○同
      意而擅自簽發乙節，縱非自訴人教唆或以共同意思為之，亦係自訴人於收受本
      票當時明知之事。顯然自訴人為惡意取得系爭票據之人，依法原不得享有票據
      上之權利，則被告丁○○未經丙○○同意而簽發之系爭本票不能兌現，乃自訴
      人於收受當時所明知，自訴人並未因被告丁○○交付系爭本票之結果受有損害
      ，其非犯罪之直接被害人，至為灼然。依上開說明，自訴人對被告丁○○提起
      本件自訴，並不合法，爰依法為不受理判決之諭知。
據上論斷，應依刑事訴訟法第三百四十三條、第三百零一條第一項、第三百三十四條
，判決如主文。
中      華      民      國      八十九      年    十一    月    二十七  日
                                臺灣花蓮地方法院刑事庭
                                    法  官  蘇  嫊  娟
右正本證明與原本無異。
如對本判決不服，應於送達後十日內，向本院提出上訴狀。（應抄附繕本）告訴人或
被害人如對於本判決不服者，應具備理由請求檢察官上訴，其上訴期間之計算係以檢
察官收受判決正本之日期為準。
                                    法院書記官
中      華      民      國    八十九    年      十二      月      四    日


司法院資訊處製作；財團法人民間司法改革基金會備份。
